【裁判字號】    98,台非,241
【裁判日期】    980827
【裁判案由】    叛亂
【裁判全文】
最高法院刑事判決              九十八年度台非字第二四一號
上  訴  人  最高法院檢察署檢察總長
被      告  甲○○
                    原住台北市○○○路○段47號（已死亡）
上列上訴人因被告叛亂案件，對於台灣省保安司令部中華民國四
十二年十二月三十一日確定判決（《四二》審三字第一二四號）
，認為違法，提起非常上訴，本院判決如下：
    主  文
上訴駁回。
    理  由
非常上訴理由稱：「一、按貴院民國六十年六月十五日六十年度
第一次民、刑庭總會會議決議：『得上訴之案件，因被告死亡未
經送達，或雖送達而被告在上訴期間內死亡，致未確定。或判決
確定後，被告方死亡者，不得對之提起非常上訴〔參看二十八年
八月十五日刑庭總會決議(三)、五十年八月八日第四次民、刑庭總
會會議決議(一)〕。但不得上訴之案件（如刑法第六十一條所列各
罪案件之第二審判決，或煙毒案件之終審判決或第三審判決）一
經判決即告確定，如被告在判決前死亡，仍得提起非常上訴』。
業經貴院九十五年九月五日九十五年度第十七次刑事庭會議決議
修正為：『得上訴之案件，因被告死亡未經送達，或雖送達而被
告在上訴期間內死亡，致未確定者，不得對之提起非常上訴〔參
看二十八年八月十五日刑事庭總會決議(三)、五十年八月八日第四
次民、刑事庭總會會議決議(一)〕。但不得上訴之案件（如刑法第
六十一條所列各罪案件之第二審判決，或煙毒案件之終審判決或
第三審判決）一經判決即告確定，如被告在判決前死亡，仍得提
起非常上訴。』是本件被告甲○○雖已死亡，仍得提起非常上訴
，合先敘明。二、次按法院之組織不合法者，其判決當然違背法
令，刑事訴訟法第三百七十九條第一款定有明文。又對非現役軍
人行軍事審判之審判長、審判官，以軍法人員任之，三十二年修
正公布之『戰時陸海空軍審判簡易規程』第二條第二項規定甚明
。查本件被告並非現役軍人，且與作戰並無關係，乃原審法院竟
以非軍法人員林錚為審判長（見本案第四卷第二十四宗第一頁、
第二十五宗第十三、十四頁），依上開說明，其判決即有法院之
組織不合法之違法。又憲法第十六條規定人民有訴訟之權，乃人
民在司法上之受益權，包括由法定組織之法院依法定程序而受公
平審判之權利，而法定組織之法院應由具法律專業且有法官或軍
法官資格者所組成，而依法官保留原則，特定之公法上事項保留
由法官行使，並且也僅法官始能行使，行政單位人員不得代法官
行使司法權核心領域之審判事項，即刑事訴訟之審判，屬憲法所
定之法官保留事項，不得任由法官以外之人越俎代庖，本件審判
由非軍法人員之軍官任審判長，違反法官保留原則，嚴重侵害被
告憲法上應享有之人民訴訟權利，應屬對被告不利，且審判行合
議制，目的在集思廣益，案件之進行、證據之調查取捨、法律之
適用等，均須藉由參與審判之法官評議時，各自表達法律專業意
見，互相討論啟發，以作成決定，故任何一個法官之意見均足影
響其他參與合議之法官之決定，本件短少一位專業軍法官，而由
非軍法人員任審判長，自足影響判決結果，且於被告不利。又依
法應於審判期日調查之證據未予調查，其判決當然違背法令，刑
事訴訟法第三百七十九條第十款定有明文，原判決認定甲○○有
共同為叛徒供給金錢之犯行，乃以甲○○、陳其昌之供述及黃培
奕之證言為依據，惟為叛徒供給金錢罪，應以行為人明知被供給
金錢者係叛徒為要件，而依原判決所引被告之供述：『陳其昌來
代友人借款，我誤為他自己需款乃於過數日，以紅紙包（新台幣
）三千元送他』『陳其昌卅八年底曾拿一本內有新四軍待農民如
何好等文章之雜誌給我看，表示在共產黨方面有很多朋友，並將
共匪之工商政策講給我聽，勸我預先將商業資本轉移到工業方面
去，有一次他來說，一個朋友急需三千元向我借貸，我因局勢很
緊張，心裡有點怕他在共產黨裡有力量，所以送他三千元』等語
，被告所供係送三千元予陳其昌，並非送三千元予黃培奕，而陳
其昌並非叛徒，至原判決所引陳其昌在（台灣省保安司令部）保
安處所供『我平常已告訴甲○○，有一個以前公論報同事黃培奕
是左傾份子。後來黃培奕要借三千元，我就去找甲○○，向他說
黃培奕要借錢。過幾天他就用紅紙封了三千元，還寫上他的名字
交給我說，送給黃培奕好了。我還說你與黃培奕見見面吧』等語
，業據陳其昌矢口否認在保安處曾有該項供述，另原判決所引黃
培奕之供證：『陳其昌曾對我說他的好友甲○○是思想開明的人
可以爭取，我就透過陳的關係予以運用，我交給陳看的書及向他
作的宣傳，他會轉這給甲○○看或聽，我曾要陳轉告甲○○現有
土地趕快處理，並將商業資本轉移到工業上去。因為共產黨的政
策是重工業而不重商業。後來陳對我說甲○○很同意我的說法。
三十九年五、六月間我又去向陳要錢，他問我要多少。我說大概
十兩金子的錢。他說過幾天來拿，我知道他一定是向甲○○要，
後來我去拿見用紅紙包了三千元，果然還寫有甲○○的名字，陳
因怕甲○○誤會這錢沒有交我，所以還要求我與甲○○見面』等
語，黃培奕並未證明被告知悉陳其昌取得之三千元是要交給黃培
奕，是本件關鍵證據應是陳其昌在保安處之供詞，茲陳其昌既否
認其在保安處有該項供述，原審自應調查該保安處之筆錄記載是
否屬實，乃原審對該影響判決結果之事項未予調查，遽為被告有
罪之判決，即有應調查之證據未調查之違法。綜上所述，本件法
院組織不合法，並有應調查之證據未調查之違法，且影響判決結
果，案經確定，且於被告不利，爰依刑事訴訟法第四百四十一條
、第四百四十三條提起非常上訴，以資糾正。」等語。
本院按：非常上訴，乃對於審判違背法令之確定判決所設之非常
救濟程序，以統一法令之適用為主要目的。必原判決不利於被告
，經另行判決；或撤銷後由原審法院更為審判者，其效力始及於
被告。此與通常上訴程序旨在糾正錯誤之違法判決，使臻合法妥
適，其目的係針對個案為救濟者不同。兩者之間，應有明確之區
隔。刑事訴訟法第四百四十一條對於非常上訴係採便宜主義，規
定「得」提起，非「應」提起。故是否提起，自應依據非常上訴
制度之本旨，衡酌人權之保障、判決違法之情形及訴訟制度之功
能等因素，而為正當合理之考量。除與統一適用法令有關；或該
判決不利於被告，非予救濟，不足以保障人權者外，倘原判決尚
非不利於被告，且不涉及統一適用法令，即無提起非常上訴之必
要性。亦即，縱有在通常程序得上訴於第三審之判決違背法令情
形，並非均得提起非常上訴。所謂與統一適用法令有關，係指涉
及法律見解具有原則上之重要性者而言。詳言之，即所涉及之法
律問題意義重大而有加以闡釋之必要，或對法之續造有重要意義
者，始克相當。倘該違背法令情形，尚非不利於被告，且法律已
有明確規定，向無疑義，因疏失致未遵守；或業經本院著有判例
、判決或作成決議、決定予以糾正在案，實務上並無爭議者，對
於法律見解並無原則上之重要性或爭議，即不屬於統一適用法令
有關之範圍，殊無反覆提起非常上訴之必要性。檢察總長如予提
起，本院自可認其上訴為無理由予以駁回。至於原判決是否於被
告不利，應以原判決所確認之事實為其判決基礎，由非常上訴審
將原判決與假設未違背法令所應成立之判決結果相比較判斷。次
按法院之組織不合法者，其判決當然違背法令，為刑事訴訟法第
三百七十九條第一款所明定，並經本院著有諸多判例、判決闡述
綦詳，向無爭議。本件被告甲○○為非現役軍人，於三十八年間
犯叛亂罪，當時台灣地區依法宣布戒嚴中，按當時「台灣省戒嚴
時期軍法機關自行審判及交付法院審判案件劃分辦法」第二條第
一項第二款規定，係屬軍法機關自行審判之案件。再依三十二年
三月八日修正公布之「戰時陸海空軍審判簡易規程」第二條第二
項規定，該行軍事審判之審判長、審判官，以軍法人員任之。但
關於陸海空軍軍人作戰不力之合議審判，如認為須有軍事專家參
加會審之必要時，始得呈請中央最高軍事機關指派高於被告一級
以上軍官為審判長。被告並非現役軍人，且其所犯叛亂罪與作戰
並無關係，依上揭規定，參與審判之審判長、審判官，均應以軍
法人員任之，乃原軍事審判機關所組之合議庭，竟以非軍法人員
之林錚為審判長，其判決即有法院之組織不合法之訴訟程序違背
法令，非常上訴執以指摘，固非無據。惟法院之組織不合法，就
非常上訴審而言，僅屬訴訟程序違背法令，而此項訴訟程序違背
法令，於法律見解之統一，欠缺原則上之重要性，且原判決係由
非軍法人員之林錚為審判長，與軍法人員之審判官范明、彭國壎
行合議審判，非由林錚行獨任審判，而依卷證資料所示，原判決
所為認定事實及適用法律之職權行使，尚無違誤，亦即原判決此
項訴訟程序之違法，顯然不足以動搖原判決所認定之事實，對被
告自難認有不利可言，於客觀上亦難認有藉非常上訴程序予以救
濟之必要性。次按依原判決暨原審四十二年十二月三十日審判筆
錄所載，陳其昌並未就其在保安處訊問時所為陳述之內容及任意
性予以爭執，非常上訴意旨指稱陳其昌否認其在保安處之供述內
容云云，已與卷內證據資料不盡相符，不得據為提起非常上訴之
理由。又原判決係依據被告之陳述、共同被告陳其昌於保安處所
為之供述、及證人黃培奕所為之證言等證據資料，就調查所得之
心證為綜合之判斷，而認定被告有叛亂犯行，自無非常上訴意旨
所指應於審判期日調查之證據未予調查之違背法令情形。綜上，
本件非常上訴難認為有理由，應予駁回。
據上論結，應依刑事訴訟法第四百四十六條，判決如主文。
中    華    民    國  九十八  年    八    月  二十七  日
                      最高法院刑事第五庭
                          審判長法官  陳  正  庸
                                法官  賴  忠  星
                                法官  林  秀  夫
                                法官  宋      祺
                                法官  陳  祐  治
      本件正本證明與原本無異
                                      書  記  官
中    華    民    國  九十八  年    八    月  三十一  日
                                                      K


司法院資訊處製作；財團法人民間司法改革基金會備份。
